【裁判字號】    98,易,2220
【裁判日期】    990309
【裁判案由】    詐欺
【裁判全文】
臺灣臺北地方法院刑事判決              98年度易字第2220號
公  訴  人  臺灣臺北地方法院檢察署檢察官
被      告  丙○○
上列被告因詐欺案件，經檢察官提起公訴（九十八年度偵字第一
三三二三號），本院判決如下：
    主  文
丙○○意圖為自己不法之所有，以詐術使人將本人之物交付，處
有期徒刑壹年陸月。
其餘被訴偽造文書部分無罪。
    事  實
一、丙○○有偽造文書、藏匿人犯等前科（不構成累犯）。緣丙○○經由自稱甲○○（真實姓名應為乙○○）之成年男子介
    紹認識宮地國際有限公司（下稱宮地公司）董事戊○○，竟
    基於意圖為自己不法所有之犯意，於民國九十六年十月間，
    在臺北市○○○路十三號五樓相海國際股份有限公司（下稱
    相海公司），自稱為已故總統蔣經國之妻弟，在大陸地區關
    係良好，擁有煤礦配額，擬將煤礦售予台塑廈門公司，宣稱
    焦炭生意利潤豐厚，只要運用其在大陸地區之人脈，不論成
    交任何一筆生意，利潤都是天文數字，惟需三百萬元人民幣
    將煤礦出給台塑廈門公司，而向戊○○借款四十一萬元美金
    ，並承諾按月給予戊○○五十萬元人民幣之利潤，且所欠之
    款項將於三個月內還清，致戊○○誤信為真，陷於錯誤，遂
    委由宮地公司代表人丁○○於同年十月十六日至第一商業銀
    行西門分行，以宮地公司名義匯款四十一萬元美金（折合新
    臺幣約一千三百三十九萬二千六百五十元）至丙○○大陸地
    區之中國銀行北京分行帳號第0000000000000
    0000號帳戶內，詎戊○○於匯款後，丙○○迄今非但未
    依當初約定於三個月內返還借款，亦未給付其所稱按月五十
    萬元人民幣之利潤，戊○○始知受騙。
二、案經宮地公司董事戊○○訴請臺灣臺北地方法院檢察署檢察
    官偵查起訴。
    理  由
壹、程序方面：
    被告丙○○對於本案認定其犯罪之被害人於審判外之陳述及
    卷內之書面證據資料，因被告於本院行準備程序時對於各該
    證據均未爭執證據能力，且未於言詞辯論終結前聲明異議，
    本院審酌該等證據作成時之情況，並無不宜作為證據之情事
    ，依刑事訴訟法第一百五十九條之五第二項之規定，均得作
    為證據。
貳、實體方面：
一、有罪部分：
(一)訊據被告對於收受相當於美金四十一萬元款項之事實坦承不
    諱，然矢口否認有何犯行，辯稱：其只有在相海公司見過證
    人戊○○一次，未向證人戊○○借款，亦未曾向證人戊○○
    表示其為蔣經國之妻弟。當初係因相海公司、山西能源總公
    司及華陽電廠簽了三方合約，其是介紹人，介紹相海公司向
    山西能源總公司買煤，相海公司再把煤賣給華陽電廠，因大
    陸公司沒有戶頭，故相海公司執行長甲○○就先把相當於人
    民幣三百萬元款項的錢匯到其帳戶，然後由其通知山西能源
    總公司，並由其領出款項交給山西能源總公司，山西能源總
    公司並將收據交付，其並無為詐欺犯行云云。
(二)經查：上開事實，業據證人戊○○證述：被告先前於臺北市
    ○○○路十三號相海公司對渠表示其為蔣經國大陸配偶之弟
    ，大陸方面對其非常禮遇，只要其要求就可以取得煤礦配額
    ，要渠先出借三百萬人民幣作為煤礦訂金，以後就可以每月
    給渠五十萬元人民幣的利潤，三個月後就可以把本金歸還，
    所以渠就匯了四十一萬美金給被告，折合人民幣為三百多萬
    元，其中三百萬元人民幣為訂金，其餘是要給被告作為交際
    應酬使用，差額部分相當於八千元美金。渠因相信三個月後
    就可以取回款項，於向宮地公司借款後，就委託宮地公司負
    責人丁○○於九十六年十月十六日匯四十一萬元美金給被告
    。當時被告說煤礦是要賣給台塑在大陸廈門的電廠使用，是
    先向山西煤礦公司購買，再賣給廈門電廠，所借的錢只是週
    轉使用，一旦煤礦賣給電廠拿到錢，就會把錢還給渠等語明
    確，並有第一商業銀行匯出匯款申報書在卷可按。被告雖以
    上開情事置辯，然其所辯與證人戊○○所述情節有所不符，
    所辯是否屬實，已有可疑。況該四十一萬元美金確係由證人
    戊○○委由宮地公司匯款至被告中國銀行北京分行帳戶內，
    有前開第一商業銀行匯出匯款申報書可參，亦與被告所辯前
    開款項係甲○○匯款之情相悖，本院綜以上情，認證人戊○○所證情節與被告所辯之情相較，顯以證人戊○○所證情節
    較符真實而可採。另被告所辯已將三百萬元人民幣之款項交
    予山西能源總公司一節，矧被告既已對證人戊○○施用前開
    詐術致證人戊○○誤信為真陷於錯誤而交付前開款項，無論
    其有否將款項交予中國山西能源總公司，均不影響其犯行之
    成立，是本案事證明確，被告所辯均屬卸責之詞，不足採信
    ，其犯行堪以認定，應予依法論科。
(三)核被告所為，係犯刑法第三百三十九條第一項之詐欺取財罪
    。查被告出生於十年四月一日，為八十歲以上之人，爰就其
    所犯上開之罪依刑法第十八條第三項之規定減輕其刑。爰審
    酌被告之品行、犯罪目的、手段、詐取之款項數目，迄今仍
    未將款項返還告訴人暨其犯罪後否認犯行之態度等一切情狀
    ，量處如主文所示之刑。
(四)不另為無罪判決諭知部分：
  1.公訴意旨另以：被告於接獲戊○○匯款後，復佯稱需要另匯
    八千元美金（折合新臺幣二十萬元）請人家吃飯之公關費用
    ，合約始能順利進行，使戊○○不疑有他，再匯出八千元美
    元至上開帳戶，因認被告此部分涉犯刑法第三百三十九條第
    一項之詐欺取財罪嫌云云。
  2.按犯罪事實應依證據認定之，無證據不得認定犯罪事實；無
    證據能力、未經合法調查之證據，不得作為判斷之依據；不
    能證明被告犯罪或其行為不罰者，應諭知無罪之判決，刑事
    訴訟法第一百五十四條第二項、第一百五十五條第二項、第
    三百零一條第一項分別定有明文。次按認定不利於被告之事
    實，須依積極證據，苟積極證據不足為不利於被告事實之認
    定時，即應為有利被告之認定，更不必有何有利之證據，復
    有最高法院三十年上字第八一六號判例可資參考。又事實之
    認定，應憑證據，如未能發現相當證據，或證據不足以證明
    ，自不能以推測或擬制之方法，為裁判基礎；認定犯罪事實
    ，所憑之證據，雖不以直接證據為限，間接證據亦包括在內
    ，然無論直接或間接證據，其為訴訟上之證明，須於通常一
    般之人均不致於有所懷疑，而得確信其為真實之程度者，始
    得據之為有罪之認定，倘其證明尚未達到此一程度，而有合
    理性懷疑之存在時，即無從為有罪之認定，此亦有最高法院
    四十年臺上字第八六號、七十六年臺上字第四九八六號判例
    可資參照。
  3.經查：證人戊○○於本院審理中業已證稱除九十六年十月十
    六日匯款外，並無交付其他款項給被告等語（見本院九十八
    年十月十三日審判筆錄），是被告顯無對證人戊○○另為此
    部分施用詐術致匯款之詐欺取財犯行，此外，本院復查無其
    他積極證據足資證明被告有為此部分詐欺犯行，本應為被告
    無罪判決之諭知，然因起訴書犯罪事實欄所載認此部分與前
    開論罪科刑部分有接續犯之實質上一罪關係，本院就此部分
    爰不另為無罪判決之諭知，附此敘明。
二、無罪部分：
(一)公訴意旨略以：被告基於行使偽造文書之犯意，先偽造蓋有
    偽造之山西能源總公司合同專用章之燃煤貨運暨利潤款退款
    承諾書及蓋有偽造山西能源總公司財務專用章之山西能源總
    公司收款收據，而於九十六年十月間，於相海公司內，提出
    該份燃煤貨運暨利潤款退款承諾書，後於接獲戊○○之匯款
    後，隨即出示該山西能源總公司收款收據，表示其已將戊○○上開匯款轉給山西能源總公司，山西能源總公司已順利取
    得中國中鋼公司購買焦炭之訂單，因認被告此部分另涉犯刑
    法第二百十六條、第二百十條之行使偽造私文書罪嫌云云（
    見本院九十九年二月二十三日審判筆錄）。
(二)按犯罪事實應依證據認定之，無證據不得認定犯罪事實；無
    證據能力、未經合法調查之證據，不得作為判斷之依據；不
    能證明被告犯罪或其行為不罰者，應諭知無罪之判決，刑事
    訴訟法第一百五十四條第二項、第一百五十五條第二項、第
    三百零一條第一項分別定有明文。次按認定不利於被告之事
    實，須依積極證據，苟積極證據不足為不利於被告事實之認
    定時，即應為有利被告之認定，更不必有何有利之證據，復
    有最高法院三十年上字第八一六號判例可資參考。又事實之
    認定，應憑證據，如未能發現相當證據，或證據不足以證明
    ，自不能以推測或擬制之方法，為裁判基礎；認定犯罪事實
    ，所憑之證據，雖不以直接證據為限，間接證據亦包括在內
    ，然無論直接或間接證據，其為訴訟上之證明，須於通常一
    般之人均不致於有所懷疑，而得確信其為真實之程度者，始
    得據之為有罪之認定，倘其證明尚未達到此一程度，而有合
    理性懷疑之存在時，即無從為有罪之認定，此亦有最高法院
    四十年臺上字第八六號、七十六年臺上字第四九八六號判例
    可資參照。況刑事訴訟法第一百六十一條第一項亦規定，檢
    察官就被告犯罪事實，應負舉證責任，並指出證明之方法，
    是檢察官對於起訴之犯罪事實，應負提出證據及說服之實質
    舉證責任，倘其所提出之證據，不足為被告有罪之積極證明
    ，或其指出證明之方法，無從說服法院以形成被告有罪之心
    證，基於無罪推定之原則，自應為被告無罪判決之諭知，亦
    經最高法院著有九十二年臺上字第一二八號判例可參。
(三)經查：公訴人雖認該蓋有山西能源總公司合同專用章之燃煤
    貨運暨利潤款退款承諾書及蓋有山西能源總公司財務專用章
    之山西能源總公司收款收據上之印文及該二文書均屬偽造云
    云，然公訴人就此除提出該二份文書為證外，並未提出任何
    證據證明該二文書係屬偽造，且依證人戊○○之證述，亦無
    法證明此二文件係屬偽造，此外，本院復查無其他積極證據
    足資證明該二份文書及其上印文係屬偽造，揆之前揭說明，
    本院自難憑公訴人所提出之上開證據，遽論被告確有公訴人
    所指之偽造私文書及行使偽造私文書犯行，不能證明被告犯
    罪，自應依法為被告此部分無罪判決之諭知。
據上論斷，應依刑事訴訟法第二百九十九條第一項前段、第三百
零一條第一項，刑法第三百三十九條第一項、第十八條第三項，
刑法施行法第一條之一第一項、第二項前段，判決如主文。
本案經檢察官周懷廉到庭執行職務
中    華    民    國    99    年    3     月    9     日
                  刑事第十一庭  審判長法  官  劉方慈
                                      法  官  顧正德
                                      法  官  黃紹紘
以上正本證明與原本無異。
如不服本判決應於收受送達後十日內向本院提出上訴書狀，並應
敘述具體理由；其未敘述上訴理由者，應於上訴期間屆滿後二十
日內向本院補提理由書（均須按他造當事人之人數附繕本）「切
勿逕送上級法院」。告訴人或被害人如對於本判決不服者，應具
備理由請求檢察官上訴，其上訴期間之計算係以檢察官收受判決
正本之日期為準。
                                      書記官  陳靜君
中    華    民    國    99    年    3     月    17    日
附錄本案論罪科刑所犯法條全文
刑法第三百三十九條
意圖為自己或第三人不法之所有，以詐術使人將本人或第三人之
物交付者，處五年以下有期徒刑、拘役或科或併科一千元以下罰
金。
以前項方法得財產上不法之利益或使第三人得之者，亦同。
前二項之未遂犯罰之。

司法院資訊處製作；財團法人民間司法改革基金會備份。
